臺灣高等法院高雄分院民事判決　　　　　 100年度上字第11號
上　訴　人　楊漢中
被上訴人　　行政院國軍退除役官兵輔導委員會屏東農場
法定代理人　陳皇綿
訴訟代理人　許明德律師
　　　　　　鄭勝智律師
上列當事人間因排除侵害等事件，上訴人對於民國99年10月29日
臺灣屏東地方法院98年度訴字第432 號第一審判決提起上訴，本
院於100 年3 月8 日辯論終結，茲判決如下：
    主  文
上訴駁回。
第二審訴訟費用由上訴人負擔。
    事 實 及 理 由
一、被上訴人主張：坐落屏東縣內埔鄉○○段627-11、627-10、
    627- 4及643-9 地號土地，均為中華民國所有，以伊為管理
    機關。詎上訴人無合法權源，竟占用系爭627-11、627-10、
    627-4 地號土地如原判決附圖（下稱附圖）所示編號B1、B2
    、C1、C2（按C2部分坐落系爭地號土地，附圖誤載為C1，應
    予更正）、D 及E 部分面積共436 平方公尺，其上設置有棚
    架及水塔等地上物，並有其所有門牌號碼屏東縣內埔鄉隘寮
    村汾陽二巷30號平房（下稱系爭土地一）；上訴人另占用系
    爭643-9 地號土地如附圖所示編號A 、B 、C 及D 部分面積
    共4,573 平方公尺，種植農作物，其上並設置有鐵皮棚架及
    水池等地上物（下稱系爭土地二）；為此依民法第767 條第
    1 項之規定，請求上訴人除去上開地上物，將所占用之系爭
    土地一及系爭土地二返還於伊。上訴人無權占有系爭土地，
    乃無法律上之原因而受利益，致伊受損害，伊自得依不當得
    利之規定，請求上訴人償還其價額，按系爭土地申報地價年
    息8%為請求。原審判決(一)上訴人應拆除系爭土地一之地上物
    並返還系爭土地一，並給付被上訴人新台幣（下同）20,925
     及 自98年9 月11日起算之法定遲延利息，另應自98年9 月
    8 日起至返還系爭土地之日止，按年給付被上訴人4,185 元
    ；(二)上訴人應除去系爭土地二之地上物並返還系爭土地二，
    並給付被上訴人164,628 及自98年9 月11日起算之法定遲延
    利息，另應自98年9 月8 日起至返還系爭土地之日止，按年
    給付被上訴人32,926元；駁回被上訴人其餘請求（該部分，
    被上訴人未提起上訴，業已確定）。上訴人不服提起上訴，
    被上訴人聲明：駁回上訴。
二、上訴人則以：系爭627-11及643-9 地號土地，係上訴人之養
    父楊志和自民國50年間起花費將近27年時間所開墾，依行政
    院國軍退除役官兵輔導委員會開發農地放領辦法，進墾滿10
    年，原得申請放領以取得所有權，惟因被上訴人未善盡其責
    ，以致楊志和未辦理申請放領手續。迨楊志和於77年6 月16
    日死亡時，因上訴人正就讀陸軍官校，無法自任耕作，不合
    申請繼耕規定，惟經決議保留至88年，再就繼耕或放領徵求
    上訴人之意願擇一辦理。詎嗣後被上訴人另頒「本會各農場
    有眷場員亡故後，其遺眷申辦繼耕作業要點」，以致上訴人
    於88年間自軍中退役後申請繼耕，因條件不符而未獲准繼耕
    。上開行政法規之廢止，殊與司法院大法官釋字第525 號解
    釋所揭示之信賴保護原則有違。上訴人於楊志和死亡後，應
    得繼承楊志和因使用借貸關係所生之法律上權利，而有繼續
    使用系爭627-11及643-9 地號土地之權利。又被上訴人按系
    爭土地申報地價年息8%，請求上訴人償還不當得利之價額，
    尚屬過高，應以申報地價年息5%較為相當等語，資為抗辯。
三、兩造不爭執事項：
  (一)系爭627-11、627-10、627-4 及643-9 地號土地，均為被上
    訴人管理之國有土地。
  (二)其中系爭627-11、627-10、627-4 地號土地如附圖所示編號
    B1、B2、C1、C2、D 及E 部分面積共436 平方公尺，為上訴
    人所占有使用，設置有棚架、水塔及水泥庭院，並種植有楊
    桃及竹子等植物，且有其所有門牌號碼屏東縣內埔鄉隘寮村
    汾陽二巷30號平房（即系爭土地一）；系爭643-9 地號土地
    如附圖所示編號A 、B 、C 及D 部分面積共4,573 平方公尺
    ，為上訴人所占有使用，其上有香蕉園，設置水池2 個，並
    搭建有鐵皮棚架1 座，棚架內建有房間1 間，北邊及東邊各
    設有鐵絲網圍籬（即系爭土地二）。
  (三)上訴人前以被上訴人之上級機關行政院國軍退除役官兵輔導
    委員會為被告，訴請確認其對系爭627- 11 及643-9 地號土
    地有繼耕權（即基於使用借貸關係所生權利）存在，經臺灣
    高等法院93年度上字第676 號判決上訴人敗訴，最高法院94
    年台上字第1390號裁定駁回其上訴確定。
  (四)楊志和於77年6 月16日死亡。
  (五)行政院國軍退除役官兵輔導委員會於87年12月16日以（87）
    輔肆字第2508號函廢止「本會各農場有眷場員就醫、就養或
    死亡開缺後房舍土地處理要點」，另頒「本會各農場有眷場
    員亡故後，其遺眷申辦繼耕作業要點」。
  (六)系爭627-11及643-9 地號土地，楊志和未辦理申請放領手續
    。
四、本件之爭點為：(一)上訴人是否有占有使用系爭土地一及二之
    合法權源？(二)被上訴人請求上訴人返還之不當得利金額是否
    相當？茲分別論述如下：
  (一)上訴人之養父楊志和生前受配耕系爭627-11及643-9 地號土
    地；楊志和未辦理上開土地之申請放領手續；楊志和於77年
    6 月16日死亡等情，為被上訴人所不爭執，應堪信實。惟查
    ，證人即被上訴人農場技術員李榮章（已退休）到場證稱：
    「（你在屏東農場服務的期間？）61年9 月起任職，87年2
    月1 日退休。（楊志和生前也有獲得配耕土地？）是的。（
    為何楊志和於77年6 月16日死亡後，他的養子即被告楊漢中
    不得繼續使用他配耕的土地？）因為當時他是軍校學生，而
    且事後被分派為軍官，必須離職後才能繼續使用他養父配耕
    的土地，當時我還在農場，所以有所知悉。（配耕土地是什
    麼性質？）不收取任何費用，是無償提供使用，但也沒有移
    轉所有權，主要的目的是安定受配耕者的生活」等語（原審
    卷182 至183 頁），且依行政院國軍退除役官兵輔導委員會
    先後所頒「本會各農場有眷場員就醫、就養或死亡開缺後房
    舍土地處理要點」、「本會各農場有眷場員亡故後，其遺眷
    申辦繼耕作業要點」之規定，受配耕土地之有眷場員死亡後
    ，其眷屬尚須具有耕作能力，完成保證切結手續，方得獲准
    繼續耕作原配土地，或經衡酌其謀生、耕作能力，確有繼續
    輔導之必要，方得申請繼耕，可見該配耕土地之性質為使用
    借貸，係為照顧榮民之生活，目的在使榮民能安養天年，倘
    借用人亡故或另有所養，當然應認依借貸之目的，已使用完
    畢，配耕機關得請求返還，與一般使用借貸契約，使用人死
    亡時，貸與人僅得終止契約之情形尚有不同，最高法院91年
    台上字第1926號判例參照。否則，其繼承人當可因繼承而繼
    續使用配耕之土地，即無再申請核准繼耕之必要。
  (二)又本件上訴人對被上訴人之上級機關行政院國軍退除役官兵
    輔導委員會提起確認繼承權存在之訴（臺灣臺北地方法院93
    年度訴字第1722號），請求確認其就系爭627-11及643-9 地
    號土地（另含系爭504-5 地號及同段503 地號土地）有繼耕
    權存在，業據臺灣高等法院以93年度上字第676 號判決其敗
    訴，並經最高法院以94年度台上字第1390號裁定駁回其上訴
    確定，有各該民事判決及裁定附卷可稽，並經原審法院調卷
    查明屬實。按訴訟標的之法律關係，於確定之終局判決經裁
    判者，當事人之一造以該確定判決之結果，於新訴訟作攻擊
    防禦方法時，他造應受其既判力之拘束，不得以該確定判決
    言詞辯論終結前，所提出或得提出而未提出之其他攻擊防禦
    方法為與該確定判決意旨相反之主張（最高法院42年台上字
    第1306號判例參照）。上開確定判決效力及於被上訴人，則
    上訴人自不得再於本件主張其對系爭627-11及643-9 地號土
    地有繼耕權或使用借貸之權利存在，本院亦不得為相反之認
    定。
  (三)上訴人就其對系爭627-10及627-4 地號土地，並無合法權源
    之情，並不爭執（本院卷57頁）。綜上，上訴人並未能舉證
    證明渠等占有使用系爭627-11、627-10、627-4 及643- 9地
    號土地，有何合法權源，被上訴人主張渠等為無權占有，自
    屬可採。
  (四)按所有人對於無權占有或侵奪其所有物者，得請求返還之；
    對於妨害其所有權者，得請求除去之；有妨害其所有權之虞
    者，得請求防止之，民法第767 條第1 項定有明文。又國有
    財產撥給各地國家機關使用者，名義上雖仍為國有，實際上
    即為使用機關行使所有人之權利，應准由管領機關起訴，代
    國家主張所有權人之權利，最高法院51年台上字第2680號判
    例參照。則被上訴人以其為系爭627-11、627-10、627-4 、
    及64 3-9地號國有土地之管理機關，請求上訴人除去地上物
    ，並返還系爭土地一及系爭土地二，於法即屬有據。
  (五)至上訴人爭執其養父楊志和開墾系爭627-11及643-9 地號土
    地已滿20年符合放領之條件；上訴人應得繼承楊志和之權利
    ；被上訴人承辦人員以上訴人無法自任耕作為由，駁回上訴
    人繼耕之申請，被上訴人顯未依法行政云云，並請求行文國
    稅局查詢藍月碧女士之全戶一年所得及高雄縣鳳山市合作金
    庫內其夫陳天發存有約2 千萬元之定存，以證明被上訴人為
    差別待遇，係就前開確定判決言詞辯論終結前，所得提出之
    攻擊防禦方法為與該確定判決意旨相反之主張，揆諸前開說
    明，自無再予調查審認之必要，附此敘明。
  (六)按無法律上之原因而受利益，致他人受損害者，應返還其利
    益，雖有法律上之原因，而其後已不存在者，亦同；不當得
    利之受領人，除返還其所受之利益外，如本於該利益更有所
    取得者，並應返還，但依其利益之性質或其他情形不能返還
    者，應償還其價額，民法第179 條及第181 條定有明文。本
    件上訴人無法律上之原因，占有系爭627-11、627-10、627-
    4 、及643-9 地號土地，受有使用收益之利益，致被上訴人
    受損害，且上訴人所受利益依其性質不能返還，則被上訴人
    依不當得利之規定，請求上訴人償還其價額，於法自無不合
    。查系爭627-11、627-10、627-4 、及643-9 地號土地，均
    為一般農業區農牧用地（農業發展條例第3 條第11款所定之
    耕地），其申報地價自93年1 月起均為每平方公尺120 元，
    且系爭627-11、627-10及627-4 地號土地位於屏東縣內埔鄉
    隘寮村汾陽二巷，屬較為繁榮之地段，至系爭643-9 地號土
    地，其位置相對偏僻，且其中如附圖所示編號C 部分面積1,
    293 平方公尺容易淹水，不利耕作等情，有土地登記謄本及
    地價第二類謄本附卷可稽（原審卷6 至15頁、95、96、204
    至208 頁），並經原審法院到場勘驗屬實，製有勘驗測量筆
    錄在卷足憑。被上訴人參照土地法第110 條第1 項所定耕地
    最高租金數額之限制，請求上訴人按申報地價年息8%償還不
    當得利之價額，本院斟酌系爭627-11、627-10、627-4 及64
    3-9 地號土地僅供種植檳榔、香蕉、楊桃等農作物及自行使
    用之鐵皮屋、平房以及雞舍等使用現況及其繁榮程度，認系
    爭627-11、627-10及627-4 地號土地部分，尚屬相當，系爭
    643-9 地號土地部分則屬過高，應以申報地價年息6%計算較
    為相當。依此，上訴人占用系爭土地一部分，面積共436 平
    方公尺，被上訴人得請求上訴人償還20,925元（93年9 月8
    日至98年9 月7 日共5 年），並自98年9 月8 日起按年給付
    4, 185元（120 ×436 ×8%＝4185，未滿1 元部分不計）；
    上訴人占用系爭土地二部分，面積共4,573 平方公尺，被上
    訴人得請求上訴人給付164, 628元（93年9 月8 日至98年9
    月7 日共5 年, 120 ×4573×6%×5 ＝164,628 ），並自98
    年9 月8 日起按年給付32,926元（120 ×4573×6%＝32,926
    ，未滿1 元部分4 捨5 入）。
五、綜上所述，本件被上訴人主張上訴人無權占有使用系爭土地
    一及系爭土地二，為可採，上訴人所辯均無可取。從而，被
    上訴人執此本於所有權及不當得利之規定，請求上訴人拆除
    地上物返還系爭土地一及系爭土地二，並給付上述相當於租
    金之損害金，為有理由，應予准許。是則原審判命上訴人如
    數給付，並酌定擔保金額宣告假執行，於法並無不合。上訴
    意旨指摘原判決不當，求予廢棄改判，為無理由，應予駁回
    其上訴。
六、據上論結：本件上訴為無理由，依民事訴訟法第449 條第1
    項、第78條，判決如主文。
中　　華　　民　　國　100 　　年　　3 　　月　　15　　日
                            民事第五庭
                                審判長法官 簡色嬌
                                法      官 林紀元
                                法      官 陳真真
以上正本證明與原本無異。
如對本判決上訴，須於判決送達後20日內向本院提出上訴狀，其
未表明上訴理由者，應於上訴後20日內向本院提出上訴理由書（
均須按他造當事人之人數附繕本）。上訴時應提出委任律師或具
有律師資格之人之委任狀，並依附註條文規定辦理。如委任律師
提起上訴者，應一併繳納上訴審裁判費。
中　　華　　民　　國　100 　　年　　3 　　月　　15　　日
                                書  記  官 陳金卿
附註：
民事訴訟法第466 條之1 ：
對於第二審判決上訴，上訴人應委任律師為訴訟代理人，但上訴
人或其法定代理人具有律師資格者，不在此限。
上訴人之配偶、三親等內之血親、二親等內之姻親，或上訴人為
法人、中央或地方機關時，其所屬專任人員具有律師資格並經法
院認適當者，亦得為第三審訴訟代理人。
第1 項但書及第2 項情形，應於提起上訴或委任時釋明之。
